臺灣彰化地方法院刑事判決　　　　　　　　　　　　　九十三年度訴字第一六號
　　公　訴　人　臺灣彰化地方法院檢察署檢察官
　　被　　　告　丙○○原名吳.
　　被　　　告　戊○○
右列被告因偽造文書等案件，經檢察官聲請簡易判決處刑（九十二年度調偵字第三八
七、三八九號），經本院員林簡易庭認為不宜逕以簡易判決處刑，簽由本院依通常程
序審理，本院判決如左：
    主  文
丙○○連續行使偽造私文書，足以生損害於他人，處有期徒刑壹年。
戊○○行使偽造私文書，足以生損害於他人，處有期徒刑拾月。
    事  實
一、丙○○於民國九十年四月二十日，在彰化縣員林鎮○○里○○路九八巷十二弄十
    三號，自任互助會會首，召集甲○○（原名江梨）、江國鐘、壬○○等人為互助
    會員，連會首共二十六會，約定每會每期應繳會款新臺幣（下同）二萬元，會期
    自九十年四月二十日起至九十二年五月二十日止，採內標方式標會，每月二十日
    在上址開標。詎丙○○竟基於意圖為自己不法所有及行使偽造私文書之概括犯意
    ，未經辛○○○、己○○同意，擅自將辛○○○（會單上誤載為「張麗美」）、
    己○○（會單上誤載為「陳麗寬」）列入上開互助會之會員名單，並連續於九十
    年五月二十日及該會期內之另一不詳開標日，假冒辛○○○及己○○之名義投標
    並在標單上偽簽「張麗美」、「陳麗寬」之署名，復各填載標金利息五千一百元
    及不詳金額於標單上，而偽造各該期標單之準私文書，用以表示辛○○○、己○○願依該投標單上所載之金額為標息以標取會款，繼之持向其他到場之活會會員
    提示以參與競標，而連續行使前開偽造之準私文書，足以生損害於辛○○○、己○○及各該期之其他活會會員，開標後即接續向各該期之活會會員偽稱係辛○○○、己○○得標，使不知情之各該活會會員陷於錯誤，而如期繳交會款。
二、戊○○於九十年二月十五日，在彰化縣員林鎮○○里○○路九八巷十二弄十三號
    ，自任互助會會首，召集庚○○、壬○○等人為互助會員，連會首共二十二會，
    約定每會每期應繳會款三萬元，會期自九十年二月十五日起至九十一年十一月十
    五日止，採內標方式標會，每月十五日在上址開標。詎戊○○竟意圖為自己不法
    之所有，未經己○○同意，擅自將己○○（會單上誤載為「陳麗寬」）列入上開
    互助會之會員名單，並於九十年五月十五日，假冒己○○之名義投標並在標單上
    偽簽「陳麗寬」之署名，復填載標金利息四千三百元於標單上，而偽造該期標單
    之準私文書，用以表示己○○願依該投標單上所載之金額為標息以標取會款，繼
    之持向其他到場之活會會員提示以參與競標，而行使前開偽造之準私文書，足以
    生損害於己○○及該期之其他活會會員，開標後即接續向該期之活會會員偽稱係
    己○○得標，使不知情之各該活會會員陷於錯誤，而如期繳交會款。
三、案經甲○○、乙○○、庚○○、江國鐘、壬○○告訴及法務部調查局彰化縣調查
    站移送臺灣彰化地方法院檢察署檢察官偵查起訴。
    理  由
一、訊據被告丙○○、戊○○固坦承於上述時、地召集互助會之事實，惟矢口否認有
    何行使偽造私文書及詐欺取財之犯行，被告丙○○辯稱：伊所召集之該會，己○○自始至終都有參加該會，辛○○○一開始有說要參加，但後來沒有參加，伊有
    對幾個會員說辛○○○不跟會了，該會後來由戊○○承接云云，被告戊○○辯稱
    ：伊所召集之該會，使用「陳麗寬」之名有經過己○○同意，該部分後來己○○
    未參加而由伊承接云云。經查：
（一）辛○○○並未參與被告丙○○於九十年四月二十日所召集之互助會，及己○○
      未參與被告戊○○於九十年二月十五日所召集之互助會之事實，業據證人己○○、辛○○○分別於偵查及本院審理中證述明確，且被告丙○○、戊○○亦坦
      承上情。
（二）被告丙○○雖辯稱己○○有參加伊所召集之前開互助會，然查其於九十二年六
      月六日偵查中已自承：己○○後來沒跟會，伊是會首就吃（承接之意）起來等
      語，且證人己○○於偵查中，已證述並未參與丙○○所召集之互助會之情，此
      外復據告訴人甲○○、乙○○、庚○○、江國鐘、壬○○於偵查中指訴明確，
      顯見被告丙○○事後翻異前詞，無非卸責，尚不足採信，證人己○○並未參加
      該互助會之情，亦堪認定。
（三）另被告丙○○雖辯稱辛○○○嗣後未跟會伊有告知其他會員，因會單已經發出
      去，太麻煩了，所以才沒有改云云；然查告訴人江國鐘、壬○○於審理中均指
      訴被告丙○○未曾告知此一事實，且衡情被告丙○○若真有將此一事實告知其
      他會員，則其何須於九十年五月二十日開標時，尚使用「張麗美」之署名投標
      ；再者，該互助會會單上明確載明「跟二會者未超過半數不得再標第二會」，
      然被告丙○○在會期尚未超過一半時，即已將其本身及辛○○○部分之會均標
      走，若其他會員均知悉辛○○○之部分已由被告丙○○承接，被告丙○○之做
      法豈不違反前揭規則，而其他會員又豈有不提出異議之理？凡此均顯示被告丙○○蓄意隱瞞其他會員辛○○○並未跟會之事實，且被告丙○○亦自承未得辛○○○之同意即擅將辛○○○列於互助會會單上，並擅用其名義投標之情，是
      以被告丙○○冒用辛○○○名義投標之犯行，應堪認定。
（四）又證人己○○既未參與被告丙○○及戊○○所召集之上開二會，衡情其為避免
      日後與其他會員有何紛爭產生，當無允許被告二人繼續使用其名義參加互助會
      ，甚至參與投標之理，且其於九十二年一月十五日檢察官訊問時，亦證述並未
      同意被告二人使用其名義參與互助會及投標等語，顯見被告二人分別冒用己○○之名義投標之犯行，至堪認定，被告戊○○空言有得到己○○之同意使用其
      名義云云，尚不足採信。
（五）末查，被告二人召集前開二會後，均於會期尚未進行至一半時即冒名投標並將
      本身之會亦標走，且於取得會款後不久即停標，造成其餘活會會員之重大損失
      ，更足徵渠等有為自己不法所有之意圖甚明。此外，復有互助會會單影本二紙
      附卷可按，本件事證明確，被告二人之犯行均堪認定。
二、按民間互助會之標單，僅寫有一定金額及標會者之署押，如單從該記載內容上之
    形式觀之，尚無法瞭解其為何種用意之證明，而必須依據會員間標會之習慣，始
    足以表示該一定金額即為標取會款之利息，該姓名即為標取會款之會員，是偽造
    標單，應認為係偽造刑法第二百二十條第一項規定之以文書論之準私文書（最高
    法院七十四年度臺上字第五六一二號判決及同院八十二年度臺上字第二一七號判
    決意旨參照）。本件被告丙○○未經辛○○○、己○○之同意，被告戊○○未經
    己○○之同意，於投標單上偽造其等之署押，而偽造該投標單之準私文書，復持
    以行使而詐取各該期活會會員之會款，自足以生損害於遭冒名之辛○○○、己○○及各該會期之其他活會會員。核被告丙○○及戊○○所為，均係犯刑法第二百
    十六條、第二百十條、第二百二十條第一項之行使偽造準私文書罪及同法第三百
    三十九條第一項之詐欺取財罪。渠等偽造辛○○○及己○○署押之行為，均為偽
    造準私文書之部分行為，又渠等偽造準私文書之低度行為，均應為行使之高度行
    為所吸收，均不另論罪。再者，渠等偽造標單冒標會款，並接續向各該期活會會
    員詐取會款，係一行為同時侵害各該期活會會員之法益，為一行為觸犯數詐欺取
    財罪，係想像競合犯，應依刑法第五十五條規定，從一重處斷。被告丙○○先後
    二次行使偽造準私文書及詐欺取財之犯行，均時間緊接，犯罪構成要件復相同，
    顯各係基於概括犯意為之，均應依刑法第五十六條連續犯之規定論以一罪，並加
    重其刑。另被告二人所犯前開行使偽造私文書罪及詐欺取財罪間，均有方法與結
    果之牽連關係，均為牽連犯，均應依刑法第五十五條規定，從一重之行使偽造私
    文書罪處斷。爰審酌被告二人犯罪之動機、目的，所詐騙、冒標之會款金額非微
    ，造成告訴人重大之損失，且尚未與告訴人和解，及犯後否認犯行，態度實屬不
    佳等一切情狀，量處如主文所示之刑，以資懲儆。末查被告二人所有供犯罪用之
    偽造標單均未扣案，且被告於開標後即已丟棄滅失，業據被告二人供述在卷，為
    免日後執行困難，爰不予宣告沒收，附此敘明。
三、公訴意旨另以：被告丙○○於八十九年六月十日，在彰化縣員林鎮○○路九八巷
    十二弄十三號，邀甲○○（原名江梨）等人參加其為會首之互助會，每會新台幣
    三萬元，連會首共二十一會，會期自八十九年六月十日起至九十一年二月十日止
    ，每個月開標一次，採內標制，並擅自將丁○○列入上開互助會之會員名單。嗣
    於八十九年十二月十日，丙○○擅自在標單上偽簽丁○○之署名，及填載標金利
    息四千三百元於標單上，足以生損害於丁○○及其他活會會員，丙○○並持以參
    加競標行使，得標後，並使其他活會會員因而陷於錯誤，誤以為係丁○○得標，
    而繳付會款予丙○○，足以生損害於丁○○及其他活會會員。又於九十年四月二
    十日，在上開處所，邀甲○○等人參加其為會首之互助會，每會二萬元，連會首
    共二十六會，會期自九十年四月二十日起至九十二年五月二十日止，每個月開標
    一次，採內標制，並擅自將丁○○列入上開互助會之會員名單。詎丙○○於九十
    年十二月二十日，在標單上偽簽丁○○之署名，及填載標金利息五千一百元於標
    單上，足以生損害於丁○○及其他活會會員，丙○○並持以參加競標行使，得標
    後，並使其他活會會員因而陷於錯誤，誤以為係丁○○得標，而繳付會款予丙○○，足以生損害於丁○○及其他活會會員。被告戊○○於九十年二月十五日，在
    上開處所，邀甲○○等人參加其為會首之互助會，每會三萬元，連會首共二十二
    會，會期自九十年二月十五日起至九十一年十一月十五日止，每個月開標一次，
    採內標制。詎戊○○竟未經丁○○同意，擅自將丁○○列入上開互助會之會員名
    單，並意圖為自己不法之所有，於九十年十月十五日，在標單上偽簽丁○○之署
    名，並填載標金利息四千八百元於標單上，足以生損害於丁○○及其他活會會員
    ，戊○○並持以參加競標行使，得標後，並使其他活會會員因而陷於錯誤，誤以
    為係丁○○得標，而繳付會款予戊○○，足以生損害於丁○○及其他活會會員，
    因認被告二人此部分之行為涉犯刑法第二百十六條、第二百十條、第二百二十條
    第一項之行使偽造準私文書及第三百三十九條第一項之詐欺取財罪嫌。惟按認定
不利於被告之事實，須依積極證據，苟積極證據不足為不利於被告事實之認定時
    ，即應為有利於被告之認定，更不必有何有利之證據，最高法院三十年上字第八
    一六號判例可資參照；又告訴人之告訴，係以使被告受刑事訴追為目的，是其陳
    述是否與事實相符，仍應調查其他證據以資審認，亦有最高法院五十二年台上字
    第一三００號判例可考。訊據被告二人均堅決否認有冒用丁○○之名義參與互助
    會及投標，辯稱：丁○○參加上開三會都是由吳美桂處理，並未冒標等語，經查
    ：（一）被告二人雖均辯稱證人林美玉有參加上開三會云云，惟證人丁○○於偵
    查及本院審理中均證述：吳美桂曾向伊徵詢過是否參加互助會但遭伊拒絕，後來
    九十一年間其他互助會活會會員來找伊，才知道吳美桂使用伊之名義參與互助會
    ，伊並未參與前開互助會等語；證人吳美桂於偵查中則證述：是其借用丁○○之
    名義參與前開互助會，當時有得到丁○○之同意等語；查二人證詞對於究竟證人
    丁○○是否同意證人吳美桂使用其名義參與互助會一情，雖有不符，惟就證人丁○○確實未參與前開互助會乙節，則屬相符，是以證人丁○○並未參與前開互助
    會之情應堪認定。（二）又參諸證人吳美桂與被告戊○○係母女關係，與被告丙○○係姊妹關係，為免親人間財務糾結不清之情形，因而使用林美玉之名義參與
    前開互助會，當非無可能，且參諸證人丁○○於本院審理中證述：事後才知道吳
    美桂以其名義參加互助會，係因為這樣得標時向被告二人拿錢會比較清楚等語，
    是以依證人吳美桂於偵查中所提出之陳情信中所述：其係為避免與被告二人帳目
    不清，故使用丁○○之名義參與互助會等語，尚非無據，故前開互助會中林美玉
    之名義實際上係由證人吳美桂使用之情，亦堪認定。（三）再者，證人吳美桂既
    係為避免與被告二人帳目不清而使用丁○○之名義，則其當無將丁○○實際上有
    無參與之情形告知被告二人之理，參諸被告二人供述丁○○參加上開三會都是由
    吳美桂處理，標得之會款亦均由吳美桂取走等語，及證人吳美桂於偵查中證述丁○○部分之會務均由其處理等情，則被告二人是否知悉吳美桂與丁○○間之實際
    關係如何，實有存疑，且縱認吳美桂此部份之行為，因未得丁○○之同意，而涉
    及行使偽造私文書及詐欺取財之罪嫌，然亦查無其他積極證據足資證明被告二人
    與吳美桂之間有何犯意之聯絡。綜上，本件應係吳美桂使用丁○○之名義參與前
    開三會，惟尚乏積極證據足資認定被告二人知悉上情並進而參與行使偽造私文書
    及詐欺取財之犯行；此外，復查無其他積極證據，足資證明被告此部分之行為構
    成行使偽造私文書及詐欺取財犯行，揆諸前開判例意旨，本應為無罪之諭知，惟
    公訴意旨認此部分與前揭起訴有罪部分具有連續犯之裁判上一罪關係，爰不另為
    無罪之諭知，附此敘明。
據上論斷，應依刑事訴訟法第四百五十二條、第二百九十九條第一項前段，刑法第五
十六條、第二百十六條、第二百二十條第一項、第二百十條、第三百三十九條第一項
、第五十五條，罰金罰鍰提高標準條例第一條前段，判決如主文。
本案經檢察官陳德芳到庭執行職務。
中      華      民      國    九十三    年      五      月    二十七    日
                                臺灣彰化地方法院刑事第三庭
                                    審判長法官     高  進  清
                                    法      官     高  文  崇
                                    法      官     陳  鍚  威
右正本證明與原本無異。
如不服本判決，應於判決送達後十日內向本院提出上訴狀(須附繕本 )。
告訴人或被害人對於判決如有不服具備理由請求檢察官上訴者，其上訴期間之計算係
以檢察官收受判決正本之日期為準。
                                    法院書記官     紀  佳  良
中      華      民      國    九十三    年      六      月      七      日
附錄本案論罪科刑法條：
刑法第三百三十九條第一項：
  意圖為自己或第三人不法之所有，以詐術使人將本人或第三人之物交付者，處五年
  以下有期徒刑、拘役或科或併科一千元以下罰金。
刑法第二百十六條：
  行使第二百十條至第二百十五條之文書者，依偽造、變造文書或登載不實事項或使
  登載不實事項之規定處斷。
刑法第二百十條：
  偽造、變造私文書，足以生損害於公眾或他人者，處五年以下有期徒刑。
刑法第二百二十條第一項：
  在紙上或物品上之文字、符號、圖畫、照像，依習慣或特約，足以為表示其用意之
  證明者，關於本章及本章以外各罪，以文書論。
